臺灣高等法院臺中分院民事判決
111年度上字第257號
上  訴  人  
即被上訴人  邱東和    
訴訟代理人  陳銘傑律師
被上訴人即  
上訴人      和勤精機股份有限公司
法定代理人  黃亦翔    
訴訟代理人  李進建律師
上列當事人間請求拆屋還地等事件，兩造對於中華民國111年3月
17日臺灣彰化地方法院109年度重訴字第119號第一審判決各自提
起上訴，上訴人並減縮起訴聲明，本院於111年10月19日言詞辯
論終結，判決如下：
    主  文
原判決關於駁回上訴人邱東和後開第二項之訴部分，及該部分
  假執行之聲請，暨訴訟費用之裁判（除減縮部分外）均廢棄。
上訴人和勤精機股份有限公司應再給付上訴人邱東和新臺幣174
  萬9,638元，及其中新臺幣164萬9,638元自民國110年2月27日
  起，其中新臺幣10萬元自民國111年5月5日起，均至清償日止
  ，按年息百分之五計算之利息。
上訴人和勤精機股份有限公司之上訴及上訴人邱東和之其餘上
  訴均駁回。
第一審（除減縮部分外）、第二審訴訟費用，關於上訴人邱東
  和上訴部分，由上訴人和勤精機股份有限公司負擔百分之四十
  ，餘由上訴人邱東和負擔；關於上訴人和勤精機股份有限公司
  上訴部分，由上訴人和勤精機股份有限公司負擔。
本判決第二項所命給付部分，於上訴人邱東和以新臺幣58萬4,0
  00元供擔保後得假執行，但上訴人和勤精機股份有限公司如以
  新臺幣元174萬9,638元預供擔保，得免為假執行。　　
    事實及理由
甲、程序方面
    按訴狀送達後，原告不得將原訴變更或追加他訴。但擴張或
    減縮應受判決事項之聲明者，不在此限，民事訴訟法第255
    條第1項第3款定有明文。又第二審訴之變更或追加，非經他
    造同意，不得為之。但第255條第1項第2款至第6款情形，不
    在此限，亦為同法第446條第1項所明定。查本件上訴人即被
    上訴人邱東和（下稱邱東和）於原審起訴請求被上訴人即上
    訴人和勤精機股份有限公司（下稱和勤公司）應給付新臺幣
    （下同）913萬6,139元及自民國110年2月27日起至清償日止
    ，按年息百分之5計算之利息，邱東和嗣於本院減縮請求為
    和勤公司應給付454萬2,536元之本息（見本院卷第114頁）
    ，核屬為減縮起訴之聲明，依據首揭規定，應予准許。合先
    敘明。
乙、實體方面
壹、邱東和主張：伊將其所有坐落彰化縣○○鄉○○段000、000、00
    0、000、000、000、000、000、000地號土地上68、203建號
    建物（下稱68、203建號建物）、系爭甲建物（原判決附圖
    一編號甲、甲1至甲7所示建物）、系爭A地（原判決附圖二
    編號A、A2至A8、B、B1、C、D、D1所示土地）及系爭乙地（
    原判決附圖一編號乙、乙1所示建物《下稱系爭乙建物》坐落
    基地），出租予和勤公司，約定租期自104年10月1日起至10
    9年5月31日止，每月租金16萬元。嗣兩造於106年3月14日將
    系爭租約調整為每月26萬3,000元，並合意將租約延展至109
    年7月31日。和勤公司遲至110年2月9日始將系爭甲建物、系
    爭A地及系爭乙地返還伊。和勤公司自109年8月1日起至110
    年2月9日止無權占用上開房地面積共計5,561平方公尺，受
    有相當於租金之不當得利166萬2,536元【計算式：263,000×
    6（109/8~110/1）+263,000×9/28(110/2/1-2/9）】。又系
    爭租約第6條約定，和勤公司於租期屆滿後仍違約繼續占用
    上訴人所有上開房地，按月應給付伊租金五倍之違約金，伊
    請求和勤公司給付每月二倍之違約金263萬元【計算式：263
    ,000元× 2× 5(月）】。另依系爭租約第12條約定，請求和
    勤公司給付伊本件第一、二審律師費用共25萬元。爰依民法
    第179條規定、系爭租約第6條、第12條約定，請求和勤公司
    給付伊454萬2,536元及自民國110年2月27日起至清償日止，
    按年息百分之5計算之利息之判決。（邱東和逾上開金額之
    請求部分，經原審判決駁回，邱東和未據上訴部分及本院減
    縮請求之金額，均非本院審理範圍，下不贅述）。
貳、和勤公司則抗辯：伊未授權訴外人即邱○○與邱東和訂約，系
    爭租約並不成立，伊不受其拘束；如認邱○○係由當時擔任伊
    公司董事長之邱東和授權訂約，邱東和亦違反自己代理之禁
    止規定，仍屬無效。邱東和如得請求相當於租金之不當得利
    ，應以申報地價年息百分之2計算為適當。系爭租約第6條違
    約金約定顯失公平，為無效約定；如認有效，計算違約金應
    以系爭租約原定租金每月16萬元計算，且違約金約定過高，
    應酌減至零。又邱東和擔任伊公司董事長，未經董事會決議
    與自己簽訂系爭租約，約定高額租金及違約金，損害伊公司
    權益，其請求伊給付違約金，顯然有權利濫用或違反誠信原
    則情事。至邱東和請求返還支出律師費用，第一、二審皆以
    8萬元為適當等語。
參、原審為邱東和一部勝訴、一部敗訴之判決，判命和勤公司應
    給付邱東和42萬5,898元及自110年2月27日起至清償日止，
    按年息百分之5計算之利息。並為假執行及附條件免為假執
    行之宣告。另駁回邱東和其餘之訴及假執行之聲請。兩造就
    其敗訴部分聲明不服，各自提起上訴。邱東和之上訴聲明：
    ㈠原判決不利邱東和部分廢棄。㈡上開廢棄部分，和勤公司應
    再給付邱東和411萬6,638元，及自110年2月27日起至清償日
    止按年息百分之5計算之利息。㈢邱東和願供擔保請准宣告假
    執行（見本院卷第113頁）。和勤公司之上訴聲明：㈠原判決
    不利於和勤公司之部分廢棄。㈡上開廢棄部分，邱東和於第
    一審之訴訟駁回。㈢如受不利益判決，願供擔保請准宣告免
    為假執行（見本院卷第114頁）。兩造之答辯聲明則為，和
    勤公司：㈠邱東和之上訴駁回㈡如受不利益判決，願供擔保請
    准宣告免為假執行。邱東和之答辯聲明：和勤公司之上訴駁
    回。
肆、兩造不爭執事項（見本院卷第115-116頁）：
一、坐落彰化縣○○鄉○○段000、000、000、000、000、000、000
    、000、000地號土地及其上同段68、203建號建物為邱東和
    所有。
二、和勤公司於104年10月1日向邱東和承租68、203建號建物、
    系爭甲建物、系爭A地及系爭乙地，並於系爭乙地上興建系
    爭乙建物。約定租期至109年5月31日止，租金訂約時為每月
    16萬元。
三、兩造於106年3月14日將系爭租約租金調整為每月26萬3,000
    元，並於原租約約定租期屆滿後，合意將租期展延至109年7
    月31日。
四、和勤公司於110年2月9日將系爭甲建物、A地、乙地返還邱東
    和。和勤公司無權占有邱東和所有土地面積5,561平方公尺
    之期間為109年8月1日起至1l0年2月9日止。
伍、爭執事項：
一、系爭租約是否成立、生效？
二、邱東和依民法第179條規定，請求和勤公司給付109年8月1日
    起至110年2月9日止，按租賃契約每月26萬3千元之租金有無
    理由?
三、邱東和得否依系爭租約第6條約定，請求和勤公司給付違約
    金？
  ㈠該第6款約定是否為定型化契約條款，顯失公平而無效？
  ㈡邱東和請求違約金，有無權利濫用？
  ㈢如得請求違約金是否過高而應酌減，酌減之數額為何？
四、邱東和得否依系爭租約第12條約定，請求和勤公司給付所支
    出之一、二審律師費用？如得請求數額為何？
陸、本院就爭執事項之判斷：　　
一、系爭契約已成立、生效：
　㈠按公司之經理人，在執行職務範圍內，亦為公司負責人。經
    理人之職權，除章程規定外，並得依契約之訂定。經理人在
    公司章程或契約規定授權範圍內，有為公司管理事務及簽名
    之權。經理人對於第三人之關係，就商號或其分號，或其事
    務之一部，視為其有為管理上之一切必要行為之權。經理人
    ，就所任之事務，視為有代理商號為原告或被告或其他一切
    訴訟上行為之權。公司法第8條第2項、第31條、民法第554
    條第1項、第555條定有明文。故公司經理人，依法本有代理
    公司權限。
　㈡本件系爭租約係由邱○○代理和勤公司與邱東和簽訂乙情，有
    租賃契約書在卷可稽（見原審卷第37-40頁）。和勤公司既
    不否認邱○○訂約時為和勤公司之總經理，揆諸前揭規定，其
    即有權限代理和勤公司與他人訂約，且此項代理權限係本於
    法律規定，而非董事長授權而來。故邱○○本於其代理權，與
    邱東和簽訂系爭租約，系爭租約即已成立、生效。況和勤公
    司已自認其確有向邱東和承租系爭甲建物、A地、乙地（見
    不爭執事項），其此部分抗辯，尚無可採。系爭契約已有
    效成立，應堪認定。
二、邱東和依民法第179條規定，請求和勤公司返還相當於租金
    之不當得利166萬2,536元，為有理由：
　㈠按無法律上之原因而受利益，致他人受損害者，應返還其利
    益。雖有法律上之原因，而其後已不存在者，亦同。民法第
    179條定有明文。無權占有他人土地，依社會通常觀念，可
    獲得相當於租金之不當得利，所有權人自得請求返還。
　㈡系爭租約所約定之租期已於109年7月31日屆滿，為兩造所不
    爭執。且和勤公司於110年2月9日將系爭甲建物、A地、乙地
    返還邱東和。和勤公司無權占有邱東和所有土地面積5,561
    平方公尺之期間為109年8月1日起至1l0年2月9日止，復為兩
    造所不爭執（見不爭執事項），是和勤公司於租約屆滿後
    ，仍繼續占有系爭甲地、A地、乙地，核屬無權占有，受有
    相當於租金之不當得利，而使邱東和受有相當於租金之損害
    ，且二者間有直接因果關係，則邱東和依民法第179條規定
    ，請求和勤公司返還於109年8月1日起至1l0年2月9日止，無
    權占有邱東和所有土地面積5,561平方公尺之相當於租金之
    不當得利，即屬有據，應予准許。
  ㈢兩造就和勤公司所占用之不動產，本即訂有租約，且於106年
    3月14日將系爭租約租金調整為每月26萬3,000元之事實，為
    和勤公司所不爭執（見不爭執事項），並有邱東和所提出
    和勤公司106年3月14日董事會議事錄為憑，系爭土地位在彰
    化縣○○鄉，北側、東北側臨路，交通尚稱便利，鄰近地區多
    為農田、鄉村，和勤公司占有使用系爭土地係作為生產廠房
    等情，有原審勘驗筆錄（含簡圖及照片）在卷可佐（見原審
    卷第91頁-113頁）。按土地法第97條第1項雖規定：城市地
    方房屋之租金，以不超過土地及其建築物申報總價年息百分
    之10為限。然和勤公司占用系爭廠房作為營利之場所，其使
    用利益自非一般人日常占有作為居住取得較少之利益所能相
    比，其利益自不應以申報地價年息百分之10為最高額限制。
    復審諸兩造就和勤公司長期占有使用系爭土地每月租金之標
    準，有明文約定，且無事證足以證明約定該使用對價之條件
    已有變動，是審究和勤公司於租約屆滿後，未依約返還租賃
    物所取得之利益，客觀上，應以契約存續中所約定之每月租
    金數額作為計算標準，方符合事理。是就和勤公司無權占用
    系爭不動產期間，每月不當得利之計算標準應以26萬3,000
    元為基準。故和勤公司自109年8月1日起至110年2月9日（6
    個月又9日）止，無權占用上開房地面積共計5,561平方公尺
    ，受有相當於租金之不當得利166萬2,536元【計算式：263,
    000×6（109/8~110/1）+263,000×9/28(110/2/1-2/9）】。
三、邱東和依系爭租約第6條約定，得請求和勤公司給付違約金
    ：
　㈠按當事人得約定債務人於債務不履行時，應支付違約金。違
    約金，除當事人另有訂定外，視為因不履行而生損害之賠償
    總額。其約定如債務人不於適當時期或不依適當方法履行債
    務時，即須支付違約金者，債權人除得請求履行債務外，違
    約金視為因不於適當時期或不依適當方法履行債務所生損害
    之賠償總額。民法第250條定有明文。查系爭租約第6條約定
    ：「乙方（按即和勤公司，下同）於租期屆滿時，除經甲方
    （按即邱東和，下同）同意繼續出租外，應即日將租賃房屋
    誠心按照原狀遷空交還甲方，不得藉詞推諉或主張任何權利
    ，如不即時遷讓交還房屋時，甲方每月得向乙方請求按照租
    金五倍之違約金至遷讓完了之日止，乙方及連帶保證人丙方
    （按本件無連帶保證人），決無異議。」有租賃契約書在卷
    可查（見原審卷第38頁）。和勤公司於系爭租約約定租期屆
    滿後，未即將系爭甲建物、A地、乙地返還邱東和，則邱東
    和主張其得依系爭租約第6條約定，請求和勤公司給付自109
    年8月至110年1月共計6個月期間之違約金，自屬有據，應予
    准許。
  ㈡系爭租約第6條並無顯失公平而無效：
　　和勤公司雖抗辯系爭租約第6條約定為定型化契約條款，顯
    失公平而無效云云。惟查：
  1.按依照當事人一方預定用於同類契約之條款而訂定之契約，
    為左列各款之約定，按其情形顯失公平者，該部分約定無效
    ：二、加重他方當事人之責任者。四、其他於他方當事人有
    重大不利益者。民法第247條之1第2款、第4款定有明文。上
    開規定即所謂定型化契約條款，係指一方當事人為與多數人
    訂約而事先擬定之契約條款。
　2.經查，系爭租約固係坊間販售之制式約定條款，惟和勤公司
    並未舉證證明系爭租約內容係邱東和預定用於同類契約條款
    而訂定之契約條款，而依和勤公司所提出在邱東和擔任其公
    司董事長之期間，該公司與第三人簽訂租賃契約書，亦非均
    使用與系爭租約相同內容條款（見原審卷第249頁-256頁）
    ，自不能認為系爭租約係邱東和為與多數人訂約而事先擬定
    之定型化契約條款，當無民法第247條之1適用餘地。和勤公
    司此部分抗辯，應無可採。　
　㈢邱東和請求違約金，無權利濫用：
　　和勤公司抗辯邱東和請求給付違約金，為權利濫用云云：
  ⒈按權利之行使，不得違反公共利益，或以損害他人為主要目
    的。行使權利，履行義務，應依誠實及信用方法。民法第14
    8條第1項、第2項定有明文。又行使權利是否以損害他人為
    主要目的，應比較衡量權利人行使權利所能取得利益，與他
    人及國家社會因此所受損失。倘行使權利，自己所得利益極
    少而他人及國家社會所受損失極大者，基於權利社會化基本
    內涵，可認為係以損害他人為主要目的；惟在自由經濟市場
    機制下，倘當事人斟酌情況，權衡損益，為追求其經濟效益
    或其他正當目的行使依法取得權利，除係以損害他人為主要
    目的外，尚難遽指為權利濫用。
  ⒉查本件訴訟純屬私權糾紛，與公共利益無關，而邱東和本於
    兩造簽訂之系爭租約第6條約定請求和勤公司給付違約金，
    乃正當行使契約生之權利，非以損害他人為主要目的。況和
    勤公司為上市公司，109年10月、11月營收分別為2.09億元
    、2.37億元等情，則有經濟日報在卷可參（見原審卷第203
    頁），衡諸邱東和得請求其給付之違約金數額，難認和勤公
    司受有巨大損害。斟酌上情，實難認邱東和為本件違約金給
    付之請求，係以損害和勤公司為主要目的。和勤公司此部分
    抗辯，亦非可採。　
　㈣邱東和得請求之違約金過高，應酌減為1個月租額即26萬3,00
    0元：
　⒈按約定之違約金額過高者，法院得減至相當之數額。民法第2
    52條定有明文。又按違約金之訂定，原應視為因債務不履行
    所生損害賠償總額之預定。關於損害賠償數額，在當事人間
    雖不妨於事前預為約定，惟其所約定數額，若與實際損害顯
    相懸殊者，法院自得以當事人實際上所受損失為標準，酌予
    核減。
  ⒉經查，系爭租約第6條雖未明文記載系爭違約金之性質為懲罰
    性違約金，惟審諸邱東和因和勤公司未於系爭租約租期屆滿
    時返還系爭土地、建物所受損害，即為相當於租金之損失，
    邱東和已請求和勤公司返還自109年8月1日起至110年2月9日
    止相當於租金之不當得利，已如前述，就此高達五倍於租金
    之違約金約定，顯係懲罰性違約金性質。衡諸邱東和於租約
    屆期前已有向和勤公司表示不願續租之情事，更於租期屆滿
    前通知和勤公司屆期不予續租，和勤公司明知出租人之意向
    ，猶於租期屆滿前，不妥善處理其所自建之地上物，延至11
    0年2月9日始返還系爭土地、建物時，逾期六個月餘，致邱
    東和無法盡早取回出租物而得再具體使用收益（邱東和計畫
    將邱○○經營公司搬遷至系爭土地、建物乙情，業據邱東和陳
    明在卷，見原審卷第342頁），審諸邱東和就和勤公司無權
    占用期間已得請求賠償損害，及邱東和計劃利用之情事，本
    院認系爭租約第6條約定按月租金5倍計算之違約金，明顯過
    高，應酌減為1個月租額（即26萬3,000元）為適當。是邱東
    和於此範圍之請求為有理由，逾此部分之請求則屬無據。
四、邱東和得依系爭租約第12條約定，請求和勤公司給付律師費
     25萬元：
　㈠系爭租約第12條約定：「乙方若有違約情事，致損害甲方之
    權益時願聽從甲方賠償損害，如甲方因涉訟所繳納之訴訟費
    、律師費用，均應由乙方負責賠償。」有租賃契約書在卷可
    考（見原審卷第39頁），復為兩造所不爭執。又邱東和因和
    勤公司於系爭租約約定租期屆滿後，未即依約返還系爭土地
    、建物，乃委任陳銘傑律師提起本件訴訟，支出第一審律師
    費15萬元、第二審律師費10萬元等情，業據邱東和提出委任
    契約、收據為證（見原審卷第213頁、第215頁、本院卷第73
    -77頁），邱東和依上開約定，請求和勤公司給付律師費25
    萬元，核屬有據，應予准許。
　㈡和勤公司雖抗辯律師費部分第一、二審應各以8萬元為宜云云
    。經查，系爭租約第12條應屬損害賠償約定，其性質上非屬
    違約金，自無民法第252條規定適用。邱東和因和勤公司未
    依約履行而訴請拆屋還地等事項，案情非屬簡易，訴訟期間
    幾近二年，邱東和就其實際支出之費用訴請和勤公司賠償，
    於法有據；此外，和勤公司復未能具體指明邱東和請求之金
    額有何應予酌減之法律依據，其前述單方片面抗辯，尚無可
    採。
柒、基上，邱東和依民法第179條規定、系爭租約第6條、第12條
    約定，請求和勤公司分別給付不當得利166萬2,536元、違約
    金26萬3,000元及賠償律師費用25萬元，合計217萬5,536元
    ，為有理由，應予准許，逾此部分之請求則無理由。
捌、本件邱東和依不當得利、系爭租約法律關係請求和勤公司給
    付，為無確定期限且未另約定利率之債務，邱東和於第一審
    所提變更訴之聲明之民事準備（一）狀繕本已於110年2月26
    日送達和勤公司，有和勤公司收件章在卷可證（見原審卷第
    100之1頁），而邱東和於本院擴張請求第二審律師費10萬元
    部分，上訴狀繕本固於111年4月26日送達和勤公司（見本院
    卷第19頁），惟邱東和支出之時間為111年5 月4日（見本院
    卷第77頁）則邱東和就上開准許，其中207萬5,536元部分(1
    649,638+425,898=2,075,536)，請求自110年2月27日起算；
    其中10萬元係自111年5月5日起，均至清償日止，按年息百
    分之5計算之遲延利息，合於民法第229條第2項、第233條第
    1項前段、第203條規定，亦應准許。
 玖、綜上所述，邱東和依民法第179條規定、系爭租約第6條、
    第12條約定，請求和勤公司217萬5,536元及其中207萬5,536
    元請求自110年2月27日起算；其中10萬元自111年5 月5日起
    均至清償日止，按年息百分之5計算之遲延利息，為有理由
    ，應予准許。逾此範圍之請求，則無理由，應予駁回。上開
    應准許之部分，原審僅命和勤公司應給付邱東和42萬5,898
    元本息，其餘為邱東和敗訴之判決，尚有未合，邱東和指摘
    原判決此部分不當，求為廢棄，為有理由，爰由本院改判如
    主文第二項所示（含邱東和於第二審擴張請求之10萬元，合
    併諭知）。至於上開其餘應准許之部分，原審為邱東和勝訴
    之判決，並諭知得為假執行，及諭知和勤公司供擔保後，得
    免為假執行；及不應准許部分，原審判決為邱東和敗訴之諭
    知，並駁回其此部分假執行之聲請，均無不合，和勤公司之
    上訴、邱東和之其餘上訴，均無理由，應予駁回。又本判決
    所命給付部分，兩造均陳明願供擔保宣告准免假執行，經核
    均無不合，爰分別酌定相當擔保金額准許之。
拾、本件事證已臻明確，兩造其餘之攻擊或防禦方法及所用之證
    據，經本院斟酌後，認為均不足以影響本判決之結果，爰不
    逐一論列，附此敘明。
拾壹、據上論結，本件邱東和之上訴為一部有理由、一部無理由
    ，和勤公司之上訴為無理由，爰判決如主文。
中　　華　　民　　國　　111 　年　　11　　月　　9 　　日
            民事第三庭    審判長法　官  黃玉清
                                法　官  許旭聖
                                法　官  涂秀玲
正本係照原本作成。
如不服本判決，應於收受送達後20日內向本院提出上訴書狀，其
未表明上訴理由者，應於提出上訴後20日內向本院補提上訴理由
書（須按他造當事人之人數附繕本）。因疫情而遲誤不變期間，
得向法院聲請回復原狀。
上訴時應提出委任律師或具有律師資格之人之委任狀；委任有律
師資格者，另應附具律師資格證書及釋明委任人與受任人有民事
訴訟法第466條之1第1項但書或第2項所定關係之釋明文書影本。
如委任律師提起上訴者，應一併繳納上訴裁判費。
                                書記官  卓佳儀 
　　　　　　　　　　　　　　　　 
中　　華　　民　　國　　111 　年　　11　　月　　9 　　日